【裁判字號】    99,交聲,171
【裁判日期】    990823
【裁判案由】    違反道路交通管理處罰條例聲明異議
【裁判全文】
臺灣雲林地方法院交通事件裁定        99年度交聲字第171號
移送機關即
原處分機關  交通部公路總局嘉義區監理所雲林監理站
異  議  人
即受處分人  甲○○
上列異議人即受處分人因違反道路交通管理處罰條例案件，對於
交通部公路總局嘉義區監理所雲林監理站於民國99年7 月28日所
為之裁決處分（原處分案號：雲監裁字第裁72-KAJ039986號），
聲明異議，本院裁定如下：
    主  文
原處分關於吊扣駕駛執照12個月部分撤銷。
前項撤銷部分，吊扣甲○○普通小型車駕駛執照拾貳個月。
    理  由
一、原處分意旨略以：異議人即受處分人甲○○於民國99年7 月
    6 日晚間10時39分許，駕駛車牌號碼8P-0415 號自用小客車
    ，行經雲林縣北港大橋南下車道，遭警攔檢盤查，測得其呼
    氣中酒精濃度達0.48MG/L，超過標準值0.25MG/L，因而製單
    舉發，嗣交通部公路總局嘉義區監理所雲林監理站（下稱原
    處分機關）以其違規事實明確，依道路交通管理處罰條例第
    35條第1 項第1 款、第24條第1 項第2 款規定，裁處罰鍰新
    臺幣（下同）34,500元，吊扣駕駛執照12個月，並應參加道
    路交通安全講習。
二、聲明異議意旨略以：異議人持有之職業聯結車駕駛執照為本
    人職業所必備，且本人工作所得為全家生計之依靠，若依道
    路交通管理處罰條例第68條規定，吊扣本人上開駕駛執照，
    生活將陷困境，故懇請僅吊扣本人違規時所駕駛之小客車駕
    駛執照等語，爰依法聲明異議。
三、按汽車駕駛人，駕駛汽車經測試檢定酒精濃度超過規定標準
    者，處新臺幣15,000元以上60,000以下罰鍰，並當場移置保
    管該汽車，及吊扣其駕駛執照1 年；汽車駕駛人，因違反本
    條例及道路交通管理處罰條例之規定，受吊銷駕駛執照處分
    時，吊銷其持有各級車類之駕駛執照，道路交通管理處罰條
    例第35條第1 項第1 款、第68條分別定有明文。而同條例第
    68條於94年12月14日修正、95年3 月1 日施行前原規定：「
    汽車駕駛人，因違反本條例及道路交通管理處罰條例之規定
    ，受吊扣或吊銷駕駛執照處分時，【吊扣】或【吊銷】其持
    有各級車類之駕駛執照。」細繹該修正理由略為：「因舊法
    將違規駕駛人所持有各級車類之駕駛執照一併吊扣或吊銷失
    之過酷，影響人民工作及生活甚鉅，故將原條文中之『吊扣
    』等字刪除。」是依新舊法內容及修正理由觀之，如於修正
    後汽車駕駛人有受吊扣駕駛執照之處分時，僅應吊扣其違規
    時所駕車類之駕駛執照，不得再吊扣其持有其他車類之駕駛
    執照，否則將造成同一違規或違法行為，因受處分人持有駕
    駛執照種類之不同，而異其處分之結果。況酒醉駕車行為係
    製造法所不容許之風險，以風險製造之立場觀之，並不因駕
    駛車輛種類之不同，而有所差別，但從風險實現之觀點而言
    ，酒醉駕駛車類之不同，其對於交通安全衍生之實害結果也
    有所差異，如駕駛人駕駛低一級之車類違反本條例之規定時
    ，不論其所造成之實害結果，而一律吊扣駕駛人所持有之各
    類駕照，亦有違相同事件相同處理，不同事件不同處理之平
    等原則。至於道路交通安全規則對於汽車駕駛執照之管理，
    因採取一人一照原則，領有高一級車類駕駛執照者，應換發
    駕駛執照，並得以駕駛較低級車類車輛，因而駕駛人不可能
    持有較低一級駕駛執照，致若處以吊扣較低一級駕駛執照時
    ，因受處分人無法依道路交通管理事件統一裁罰基準及處理
    細則第67條、第69條之規定繳回較低一級駕駛執照，致恐有
    難以執行吊扣較低一級駕駛執照之情形發生。然此關於駕駛
    執照管理所衍生之執行困難部分，宜由修法解決，尚不得擴
    張解釋於駕駛人無較低級駕駛執照可供吊扣時，即率爾吊扣
    駕駛人所領有之較高級駕駛執照，否則，無異吊扣駕駛人各
    級車類之駕駛執照。況駕駛人於小型車駕駛執照吊扣期間仍
    駕駛小型車者，除處以罰鍰並當場禁止其駕駛外，並吊銷其
    駕駛執照，道路交通管理處罰條例第21條第1 項第5 款、第
    4 項規定甚明。是以，駕駛人持較高一級駕駛執照固得駕駛
    較低一級車類，然其小型車駕駛執照倘經吊扣，依上開規定
    同樣不得駕駛小型車，否則，將吊銷其各級車類之駕駛執照
    （同條例第68條規定參照）。從而，吊扣駕駛人小型車駕駛
    執照仍具有一定之規範作用存在，非僅有形式上或書面上之
    作用而已。
四、本院之判斷：
  (一)本件異議人僅就原處分所示吊扣駕駛執照部分聲明異議，另
    就罰鍰及道安講習部分，並未提出異議，此觀前揭異議理由
    甚明。是本件異議人之範圍僅為原處分所示吊扣駕駛執照部
    分，對於原處分關於罰鍰及道安講習部分，本院無庸審酌，
    合先敘明。
  (二)異議人於前揭時、地，因酒後駕駛車牌號碼8P-0415 號自用
    小客車，為警攔檢盤查，對異議人實施酒測，測得其呼氣中
    酒精濃度值為0.48MG/L，超過標準值0.25MG/L，因而遭員警
    以其違反道路交通管理處罰條例第35條第1 項第1 款之規定
    ，製單舉發，嗣原處分機關以異議人違規事實明確，依上開
    規定於99年7 月28日以雲監裁字第裁72-KAJ039986號裁決書
    ，裁處異議人罰鍰34,500元，吊扣駕駛執照12個月，並依同
    條例第24條第1 項第2 款規定，應參加道路交通安全講習等
    情，此有雲林縣警察局99年7 月6 日雲警交字第KAJ039986
    號舉發違反道路交通管理事件通知單、原處分機關上開裁決
    書各1 份在卷可稽，且為異議人為不爭執，應堪認定。
  (三)異議人前揭違規行為係發生於99年7 月6 日，自應依94年12
    月14日修正後即現行之道路交通管理處罰條例第68條裁處，
    而修正後道路交通管理處罰條例第68條既將「吊扣」等字刪
    除，依前開說明，駕駛人受吊扣駕駛執照處分時，不再吊扣
    其持有各級車類之駕駛執照，故原處分機關於作成吊扣駕駛
    執照處分時，自應以其違規時所駕駛車類之駕駛執照為限，
    始符合法律修正理由。而本件異議人於違規時既係駕駛自用
    小客車，業經認定如上，依上開說明，原處分機關依法僅能
    限制異議人駕駛自用小客車，原處分機關未審酌及此，逕裁
    處吊扣其駕駛執照之處分，而吊扣其持有之職業聯結車駕駛
    執照，於法有違，難為本院所准許。至公路機關因汽車駕駛
    人取得高一級車類之駕駛資格者，應換發駕駛執照，並准其
    駕駛較低級車類之車輛，即已領有職業聯結車駕駛執照者，
    得駕駛小型車、輕型機器腳踏車，實務上僅逐級核給汽車駕
    駛執照1 張，致持有職業聯結車駕駛執照者，因已無持有小
    型車駕駛執照，致駕駛自用小型車違規而須吊扣普通小型車
    駕駛執照者，產生執行上無駕駛執照可供吊扣之困難。惟行
    政機關本應因應法令之變更而精進其行政執行成效。例如，
    依道路交通管理事件統一裁罰基準及處理細則第72條採行逕
    行登錄電腦註記吊扣小型車駕駛執照之方式，即可達防止異
    議人於吊扣期間再行駕駛小型車之目的，斷不得因執行技術
    層面之困難，而置修正理由於不顧，甚且逾越立法授權，再
    予指明。
五、綜上所述，本件異議為有理由，原處分機關於「吊扣駕照12
    個月」之裁罰，尚欠明確，依其移送書所載，乃吊扣異議人
    之職業聯結車駕駛執照，亦於法有違，自應由本院將原處分
    關於吊扣駕照12個月部分撤銷，改諭知吊扣異議人之普通小
    型車駕駛執照12個月，以資適法。
六、至道路交通管理處罰條例第68條雖經總統於99年5 月5 日以
    總統華總一義字第09900107731 號公布，除將現行有效條文
    列為第1 項外，並增列第2 項：「領有汽車駕駛執照之汽車
    駕駛人，除駕駛聯結車、大客車、大貨車外之非其駕駛執照
    種類之車輛，違反本條例及道路交通安全規則之規定，應受
    吊扣駕駛執照情形時，無因而肇事致人受傷或重傷者，記違
    規點數五點。但1 年內違規點數共達6 點以上或再次應受吊
    扣駕駛執照情形者，併依原違反本條例應受吊扣駕駛執照處
    分規定，吊扣其駕駛執照。」惟依同法第93條規定：「本條
    例施行日期，由行政院以命令定之。」是該修正之條文於行
    政院命令頒布前，尚未生效施行。從而，本件裁罰仍應依99
    年5 月5 日修正前即現行有效之同條例第68條作為認定之依
    據，附此敘明。
七、據上論斷，應依道路交通管理處罰條例第87條第2 項、道路
    交通案件處理辦法第20條前段，裁定如主文。
中    華    民    國    99    年    8     月    23    日
                    交通法庭    法  官  曾鴻文
以上正本證明與原本無異。
如不服本裁定，應於裁定送達後5 日內向本院提出抗告狀（須附
繕本）。
                                書記官  顏錦清
中    華    民    國    99    年    8     月    23    日

司法院資訊處製作；財團法人民間司法改革基金會備份。
